---
title: "Iris Multivariada"
author: "Lucas Castelano"
date: "2024-12-12"
output: html_document
---

---

```{r}
library(plyr)
```


```{r}
library(ggplot2)
library(gg3D)
library(dplyr)
library(magrittr)
library(readxl)
```

Vamos iniciar com um conjunto de dados simples 'iris'.

---

> ### Organizar dados.

> #### **COLUNAS**

##### OPERADOR PIPE
Instalar o pct magrittr. Agora, através dos dados 'iris' vamos selecionar duas colunas e aplicar um filtro nelas. Logo após vamos fazer uma lista agrupada em 'Species' cuja única coluna seja o número de ocorrência (frequência absoluta) de cada espécie.

```{r}
iris %>% select(Species, Sepal.Width) %>%
  filter(Sepal.Width >= 3) %>% ddply(.(Species), summarise,
                                     n = sum(!is.na(Sepal.Width)))
```


##### COMO ALTERAR OS NOMES DAS COLUNAS?

* Usando o índice da coluna:
```{r}
teste <- iris

ex1 <- iris

names(teste)[5] <- 'Especies'

colnames(ex1)[2] <- 'mudou';
names(ex1)[3] <- 'mudoutbm';
names(ex1)[4]<- c('aquitbm');
names(ex1)[c(1,3,5)] <- c('alter1', 'alter2', 'alter3')
```


##### COMO MUDAR AS COLUNAS DE POSIÇÃO?

* Ordenando através das posições do df.

```{r}
# Ordena o cj de dados da última coluna para a primeira
iris.ord <- iris[5:1]

# Ordena de acordo com as posições desejadas
iris.ord <- iris.ord[c(1,3,5,4,2)]
```

Utilizando o pacote **dply**:
* Função **select()**: Manter ou remover colunas usando seus nomes ou tipos.

```{r}
# Sem PIPE
# Adiciona um vetor com os nomes das colunas na ordem desejada:
ex1 <- select(iris, c(Species, Petal.Width, Sepal.Width, Sepal.Length, Petal.Length))

# com PIPE
ex2 <- iris %>%
  select(Species, Sepal.Width, Petal.Width, Petal.Length, Sepal.Length)

```
* Função **pull()**: remove uma coluna na forma de vetor.

```{r}
ex1 %>% pull("Species") #usando o nome da coluna a ser extraida
ex1 %>% pull("Petal.Width") # usando o índice da coluna da esquerda para direita
ex1 %>% pull(-5) #usando o índice da coluna da direita para esquerda
```


* Função **mutate()** adiciona uma coluna baseado em operações matemáticas pré-existentes.

```{r}
ex1 %>% mutate(quadPW = sqrt(Petal.Width)) # Adiciona uma coluna do quadrado de Petal.Length.

ex2 %>%  mutate(quadPL = sqrt(Petal.Length), quadPW = sqrt(Petal.Width)) # adiciona duas colunas solicitadas

```


##### COMO ALTERAR A POSIÇÃO DOS ELEMENTOS DE UMA COLUNA?

* Função **arrange()** organiza em ordem. O que muda em uma coluna é seguido por todas as outras, não embaralha linhas

```{r}
# Seleciona as colunas Sepal.Width e alter3, filtra Sepal.Width maior ou igual a 3 ou alter3 maior ou igual a 5.5 e retorna o resultado organizado do maior para o menor na coluna Sepal.Width.
ex1 %>%  select(Sepal.Width, Sepal.Length) %>% 
  filter(Sepal.Width >= 3 | Sepal.Length >= 5.5) %>% arrange(-Sepal.Width)
```

* **apply()**Aplica a função nas linhas ou colunas.

```{r}
                                                                                              summary(iris)

apply(iris[1:4], 1, sum) # 1 linhas, soma todas as linhas. Como há 150 linhas, retornará 150 resultados.

apply(iris[1:4], 2, sum) # 2 colunas, soma todas as colunas. Como há 4 colunas, retorna 4 resultados.

apply(iris[1:4], 1:2, sum) # 1:2 linhas e colunas
```

```{r}
dados <- iris %>% group_by(Species) %>% filter(Sepal.Length >= 4.5) %>% 
  ddply(.(Species), summarise,
        media = mean(Sepal.Length))

mdl <- lm(Sepal.Length ~ Species, iris)
anova(mdl)

library(agricolae)
tky <- HSD.test(mdl, trt = 'Species')

iris %>% ggplot(aes(x=Sepal.Length, y= Sepal.Width, colour = Species))+
  geom_point()+
  geom_smooth(method = 'lm', se = F)+
  theme_bw()
```


* Como alterar os elementos de uma coluna sem afetar as demais?

* Função **group_by()**: Agrupa dados de acordo com uma coluna.

```{r}
iris %>% group_by(Species) %>%
summarise(Petal.Length = mean(Petal.Length))
# A sintaxe parece muito com a função ddply (plyr): ddply(dados, .(var.agrupamento), summarise, instruções)
```

> #### O que é a intereação da interação?

Imagine que a interação retorne um valor verdadeiro que pode ser influenciado pelo tempo. Esse tipo de pensamento só se aplica em sistemas biológicos complexos, já que são capazes de promover mudanças evolutivas significativas. Imagine tbm que parte da seleção seja feita pelo homem e parte pelo tempo para aprimoremento 'in loco'. Ou seja, a cultivar "A" distribuída em 4 locais diferentes, com o tempo, passa a ser "A1", "A2", "A3", e "A4" ('especiação' no sentido de adaptação), cada qual com características diferentes que potencializa sua performance nas diferentes regiões nas quais foram adaptadas. Se o tempo aprimorasse cada material (a interação dinâmica da interação), e cada vez mais o material se tornasse adaptado, a mesma cultivar poderia se adaptar às diferentes áeras de diferentes produtores, tornando assim, cultivares especializadas para cada caso particular e não mais cultivares genéricas que apresentassem média satisfatória em grandes extensões de micro e macro regiões. O problema dessa ideia é que vai na contra-mão do desenvolvimento anual de diferentes cultivares, o que impactaria diretamente o mercado de produção de sementes como ele é.
Por outro lado, seria uma evolução na forma com a qual lidamos com sementes.

> #### O que é o teste estatístito do x2 (qui-quadrado)?

Teste não-paramétrico. Geralmente, utilizado para avaliar associação entre duas ou mais variáveis qualitativas categóricas, além de problemas que envolvem proporções. A ídeia é verificar se existe associação entre as variáveis. 

Vamos aprender com um exemplo clássico de genética do livros fundamentos da genética Snustad & Simons - Fundamentos da Genética - 7ed; e um exemplo de prova UFG - Introdução ao R - Prof. Dra. Bruna Mendes.

EXEMPLO: frequências observadas por Mendel e DeVries.

Frequência observada por Mendel para cada fenótipo:

H0 = A proporçõe observada é estatisticamente igual à 9:3:3:1;
H1 = A proporção observada é diferente de 9:3:3:1.

Precisamos organizar os dados em uma tabela que contenha variáveis categóricas e suas frequências.

Inicialmente, vamos recordar que as proporções fenotípicas medelianas para duas características independentes é de 9:3:3:1. Como sabemos que cada fenótipo é diferente, podemos nomeá-los como a, b, c, d. Quantos as linhas será frequência esperada e frequência observada.

Frequência observada por Mendel

```{r}
freq.mendel <- matrix(c(556*9/16,556*3/16,556*3/16,556*1/16,315,108,101,32), byrow = T, nrow = 2)
colnames(freq.mendel)<- c('a','b','c','d')
rownames(freq.mendel)<- c('freq.esp','freq.obs')

mendel <- chisq.test(freq.mendel, correct = F)
```
P-value = 0.971, portanto, não rejeitamos H0, ou seja, a frequência observada é estatisticamente igual a esperada.


Frequência observada por DeVries

```{r}
freq.devries <- matrix(c(158*9/16, 158*3/16, 158*3/16, 158*1/16, 70, 23, 46, 19), byrow = T, nrow = 2)
colnames(freq.devries)<- c('a', 'b', 'c', 'd')
rownames(freq.devries)<- c('freq.esp','freq.obs')

devries <- chisq.test(freq.devries, correct = F)
```
P-value = 0.02327, portanto, rejeitamos H0, ou seja, a frequência observada não é estatisticamente igual a esperada.

Antes de prosseguir aqui cabe um consideração importante. Note que criamos vetores manualmente para a matriz (o que poderia ter sido num data frame) mas, geralmente, esses dados chegam através de uma tabela na qual consta cada observação. É preciso entender uma forma de resumir uma grande tabela nas frequências das variáveis categóricas que serão avaliadas.

RESOLVA - Uso do teste do qui-quadrado: cap 3 Mendelismo | Princípios básicos da herança pag. 49

Quando tomateiros geneticamente puros de frutos esféricos foram cruzados com outros geneticamente puros de frutos ovais, todas as plantas da f1 tinham frutos esféricos. Em seguida, essas plantas da f1 foram intercruzadas para produzir uma geração f2 constituída de 73 plantas de frutos esféricos e 11 de frutos ovais. Esses resultados são compatíveis com a hipótese de que o formato dos frutos em tomates é controlado por um único gene?

Se for um único gene, e estiver de acordo com a primeira lei de Mendel, então temos que a proporção fenotípica é de 3:1.

```{r}

tomate <- matrix(c(84*3/4, 84*1/4, 73, 11), byrow = T, nrow = 2)

colnames(tomate) <- c('P3','P1')
rownames(tomate) <- c('freq.esp', 'freq.ob')

chisq.test(tomate, correct = F)
```
Rejeitamos H0, frequência observada não é estatisticamente igual à esperada (mendeliana) com 95% de confiança. O que nos leva a pensar que pode ser que essa herança se dê por mais de um gene.
