---
title: "Iris Multivariada"
author: "Lucas Castelano"
date: "2024-12-12"
output: html_document
---

---

```{r}
library(plyr)
```


```{r}
library(ggplot2)
library(gg3D)
library(dplyr)
library(magrittr)
```

Vamos iniciar com um conjunto de dados simples 'iris'.

---

> ### Organizar dados.

> #### **COLUNAS**

##### OPERADOR PIPE
Instalar o pct magrittr. Agora, através dos dados 'iris' vamos selecionar duas colunas e aplicar um filtro nelas. Logo após vamos fazer uma lista agrupada em 'Species' cuja única coluna seja o número de ocorrência (frequência absoluta) de cada espécie.

```{r}
iris %>% select(Species, Sepal.Width) %>%
  filter(Sepal.Width >= 3) %>% ddply(.(Species), summarise,
                                     n = sum(!is.na(Sepal.Width)))
```


##### COMO ALTERAR OS NOMES DAS COLUNAS?

* Usando o índice da coluna:
```{r}
teste <- iris

names(teste)[5] <- 'Especies'

colnames(ex1)[2] <- 'mudou'; head(ex1)
names(ex1)[3] <- 'mudoutbm';head(ex1)
names(ex1)[4]<- c('aquitbm'); head(ex1)
ex1 <- ex2
names(ex1)[c(1,3,5)] <- c('alter1', 'alter2', 'alter3'); head(ex1)
```


##### COMO MUDAR AS COLUNAS DE POSIÇÃO?

* Ordenando através das posições do df.

```{r}
# Ordena o cj de dados da última coluna para a primeira
iris.ord <- iris[5:1]

# Ordena de acordo com as posições desejadas
iris.ord <- iris.ord[c(1,3,5,4,2)]

```

* Utilizando o pacote **dply**:
  * Função **select()**: Manter ou remover colunas usando seus nomes ou tipos.

```{r}
# Sem PIPE
# Adiciona um vetor com os nomes das colunas na ordem desejada:
ex1 <- select(iris, c(Species, Petal.Width, Sepal.Width, Sepal.Length, Petal.Length))

# com PIPE
ex2 <- iris %>%
  select(Species, Sepal.Width, Petal.Width, Petal.Length, Sepal.Length)

```

##### COMO ALTERAR A POSIÇÃO DOS ELEMENTOS DE UMA COLUNA?

* Alterar a posição dos elementos de uma coluna em um df altera necessariamente os elementos correspondentes nas demais colunas?